---
title: "Mi manuscrito en APA 7"
author: "Autor"
affiliation: "Universidad Autónoma de Santo Domingo (UASD)"
output:
  bookdown::pdf_document2:
    latex_engine: xelatex
    fig_caption: true
    extra_dependencies: ["float", "booktabs", "longtable"]
documentclass: apa7
classoption: [man,floatsintext]
fontsize: 12pt
lang: es-ES
bibliography: bibliografia.bib
date: "`r format(Sys.Date(), '%Y-%m-%d')`"
header-includes:
  - \title{Mi manuscrito en APA 7}
  - \shorttitle{Título corto}
  - \affiliation{Universidad Autónoma de Santo Domingo (UASD)}
  - \abstract{ESCRIBE AQUÍ TU RESUMEN. NO INTRODUZCAS ENTER NI SALTOS DE LÍNEA.}
  - \keywords{biogeografía, biodiversidad, ambiente, palabra clave 4}
  - \usepackage{orcidlink}
  - \usepackage[all]{nowidow}
  - \usepackage{pdflscape}
  - \renewcommand\spanishtablename{Tabla}
  - \usepackage{xcolor}
  - \usepackage{tabu}
  - \usepackage{xurl}
  - \usepackage{setspace}
  - \usepackage{etoolbox}
  - \usepackage{fvextra}
  - \AtBeginEnvironment{Shaded}{\singlespacing\footnotesize}
  - \DefineVerbatimEnvironment{verbatim}{Verbatim}{fontsize=\scriptsize,breaklines=true,breakanywhere=true,formatcom=\singlespacing}
---

\pagebreak

> **ANTES DE ENTREGAR:** este archivo es una plantilla didáctica. Sustituye las instrucciones y elimina cualquier ejemplo que no corresponda a tu investigación.

```{r setup, include=FALSE}
knitr::opts_chunk$set(
  cache = FALSE,
  echo = FALSE,
  warning = FALSE,
  message = FALSE,
  dpi = 300,
  fig.pos = "H",
  fig.align = "center",
  out.width = "100%"
)
options(knitr.duplicate.label = "allow", knitr.kable.NA = "")
set.seed(99)
library(tidyverse)
library(knitr)
library(kableExtra)
library(sf)
theme_set(theme_bw())
```

# Introducción

Presenta el problema biogeográfico, explica por qué la heterogeneidad ambiental puede relacionarse con la composición y riqueza de plantas, describe las limitaciones generales de datos secundarios de ocurrencia y termina con **pregunta, objetivo e hipótesis**. Sustenta la sección con bibliografía científica.

# Materiales y métodos

Describe el municipio, los datos de GBIF, el procedimiento de limpieza recibido, H3 res. 7, las variables ambientales seleccionadas, la construcción y filtrado de matrices y los métodos estadísticos. No escribas “se usó R” como sustituto de una descripción metodológica.

## Área de estudio y datos

Incluye una figura de localización y una tabla de fuentes de datos.

```{r tabla-datos, eval=FALSE}
tabla_datos <- tibble(
  Fuente = c("GBIF", "H3 ambiental", "Municipios"),
  Contenido = c("Registros de flora", "Variables ambientales por H3", "Límite administrativo"),
  Uso = c("Matriz de comunidad", "Matriz ambiental", "Área de estudio")
)

kable(
  tabla_datos,
  format = "latex",
  booktabs = TRUE,
  caption = "Fuentes de datos utilizadas en el estudio."
) |>
  kable_styling(latex_options = "HOLD_position", full_width = FALSE)
```

## Matriz de comunidad y esfuerzo de muestreo

Explica qué constituye una presencia, qué filtros utilizaste y por qué el número de registros por H3 se usa como aproximación al esfuerzo de registro.

## Variables ambientales

Enumera variables, unidades, fuente y justificación ecológica. Explica cómo trataste colinealidad y estandarización.

## Análisis estadístico

Describe NMDS/disimilitud, `envfit`, análisis de hábitat y dispersión, regresión de riqueza y especies indicadoras. Indica número de permutaciones y criterios relevantes.

# Resultados

Organiza los resultados siguiendo tus preguntas, no el orden en que ejecutaste funciones. Incluye valores cuantitativos en el texto y refiere todas las figuras/tablas con `\@ref()`.

## Patrón espacial y esfuerzo de registro

## Composición florística y ambiente

## Riqueza observada y ambiente

## Asociación con hábitat

# Discusión

Interpreta los resultados, relaciónalos con literatura y separa cuidadosamente **señal ecológica** de **sesgo de observación**. Discute resolución espacial, variables agregadas, filtros de especies, coordenadas y ausencia de inventarios estandarizados.

# Conclusiones

Responde al objetivo con afirmaciones directamente respaldadas por los resultados.

# Declaración de reproducibilidad

Indica dónde se encuentra el código, qué datos se proporcionaron, qué archivo de GBIF grande no se incluye, versiones de software y pasos manuales.

# Auditoría de IA

Si utilizaste IA, documenta herramienta, tarea, un error o limitación concreta, cómo lo verificaste y cómo lo corregiste. Si no utilizaste IA, decláralo explícitamente.

# Guía mínima de referencias cruzadas {-}

> Elimina esta sección del manuscrito final.

- Figura generada por un chunk llamado `mapa`: `Figura \@ref(fig:mapa)`.
- Tabla generada por un chunk llamado `modelo`: `Tabla \@ref(tab:modelo)`.
- Para tablas manuales, usa `Table: (\#tab:mi-tabla) Título...` y luego `Tabla \@ref(tab:mi-tabla)`.

# Referencias {-}
