---
title: "Cuaderno de trabajo PA02 · comunidad, ambiente y biodiversidad"
author: "NOMBRE DEL/DE LA ESTUDIANTE"
date: "`r format(Sys.Date(), '%Y-%m-%d')`"
output:
  html_document:
    toc: true
    toc_depth: 3
    code_folding: show
editor_options:
  chunk_output_type: console
---

> Este cuaderno es un **andamiaje**, no una solución. Sustituye rutas, variables y decisiones por las correspondientes a tu municipio. Las figuras definitivas y la narración científica deben pasar a `plantilla.Rmd`.

```{r setup}
knitr::opts_chunk$set(message = FALSE, warning = FALSE)
set.seed(99)

library(tidyverse)
library(sf)
library(vegan)
library(indicspecies)
library(MASS)
raiz <- if (file.exists("biogeografia-pa02.Rproj")) "." else ".."
source(file.path(raiz, "R", "funciones_pa02.R"))
```

# 1. Importar tus datos

```{r importar, eval=FALSE}
reg <- read_csv("RUTA/gbif_flora_municipio.csv")
h3 <- st_read("RUTA/h3_ambiental_municipio.gpkg", quiet = TRUE)
mun <- st_read("RUTA/municipio_municipio.gpkg", quiet = TRUE)
```

# 2. Auditoría básica

```{r auditoria, eval=FALSE}
reg |> summarise(
  registros = n(),
  especies = n_distinct(especie),
  hexagonos = n_distinct(hex_id)
)

por_hex <- reg |>
  group_by(hex_id) |>
  summarise(
    n_registros = n(),
    riqueza = n_distinct(especie),
    .groups = "drop"
  )
```

# 3. Matriz de comunidad

```{r comunidad, eval=FALSE}
mc <- generar_matriz_comunidad(
  reg,
  min_hex_especie = 3,
  min_especies_hex = 5,
  col_hex = "hex_id",
  col_especie = "especie"
)

dim(mc)
```

# 4. Elegir variables ambientales

No copies esta selección sin pensar. Elige variables que respondan a tu pregunta y documenta significado/unidades.

```{r variables, eval=FALSE}
vars <- c(
  "WCL bio01 Annual mean temperature",
  "WCL bio12 Annual precipitation",
  "CGIAR-ELE mean",
  "G90 Slope",
  "ESA Trees",
  "ESA Cropland",
  "ESA Built-up",
  "GHH shannon_1km"
)

ma <- alinear_ambiente(h3, mc, vars)
summary(ma)
cor(ma, use = "pairwise.complete.obs")
```

# 5. NMDS + ambiente

```{r nmds, eval=FALSE}
nmds <- metaMDS(
  mc,
  distance = "jaccard",
  binary = TRUE,
  k = 2,
  trymax = 100,
  trace = FALSE
)

nmds$stress
stressplot(nmds)

ma_z <- as.data.frame(scale(ma))
fit_env <- envfit(nmds, ma_z, permutations = 999, na.rm = TRUE)
fit_env
plot(nmds)
plot(fit_env, p.max = 0.05)
```

# 6. Hábitat y PERMANOVA

```{r permanova, eval=FALSE}
hab <- h3 |>
  st_drop_geometry() |>
  select(hex_id, habitat_esa) |>
  filter(hex_id %in% rownames(mc)) |>
  arrange(match(hex_id, rownames(mc)))

stopifnot(identical(hab$hex_id, rownames(mc)))

d <- vegdist(mc, method = "jaccard", binary = TRUE)

# Antes de PERMANOVA: revisar tamaños de grupo.
table(hab$habitat_esa)

bd <- betadisper(d, group = hab$habitat_esa)
anova(bd)
permutest(bd, permutations = 999)

adonis2(d ~ habitat_esa, data = hab, permutations = 999)
```

# 7. Regresión de riqueza con esfuerzo

```{r regresion, eval=FALSE}
datos_modelo <- por_hex |>
  filter(hex_id %in% rownames(mc)) |>
  left_join(st_drop_geometry(h3) |> select(hex_id, all_of(vars)), by = "hex_id")

# Ejemplo: usa POCOS predictores no redundantes.
m0 <- glm(
  riqueza ~ log1p(n_registros) + `CGIAR-ELE mean` + `ESA Trees`,
  data = datos_modelo,
  family = poisson()
)

# Diagnóstico simple de sobredispersión.
dispersion <- sum(residuals(m0, type = "pearson")^2) / df.residual(m0)
dispersion

# Si la sobredispersión es clara, una alternativa:
m_nb <- MASS::glm.nb(
  riqueza ~ log1p(n_registros) + `CGIAR-ELE mean` + `ESA Trees`,
  data = datos_modelo
)
summary(m_nb)
```

# 8. Especies asociadas a hábitat

```{r indval, eval=FALSE}
# Sólo si los grupos tienen replicación suficiente.
ind <- multipatt(
  mc,
  cluster = hab$habitat_esa,
  func = "IndVal.g",
  control = how(nperm = 999)
)
summary(ind, alpha = 0.05, indvalcomp = TRUE)
```

# 9. Sensibilidad

Repite al menos una parte importante del análisis con otro filtro razonable de especies/hexágonos y comprueba si las conclusiones generales cambian.

# 10. Sesión

```{r session-info}
sessionInfo()
```
